---
execute:
  cache: false
---

# Variables

## Climat


Les données climatiques utilisés proviennent des projections Ouranos de la réanalyse canadienne de surface de l'ensemble de simulations ESPO-G6-R2 v1.0 [@lavoie_ensemble_2024]. L’ensemble de simulations est disponible de 1950 à 2100 pour l’Amérique du Nord [https://www.ouranos.ca/fr/donnees-climatiques-ouranos/espo-g6-r2](https://www.ouranos.ca/fr/donnees-climatiques-ouranos/espo-g6-r2). Pour l'ensemble des variables climatiques utilisées, la médiane d'un sous-ensemble de 15 modèles climatiques tirés de ESPO-G6-R2 v1.0 a été utilisé pour représenter les variations climatiques. Considérant que la grande majorité des observations (~ 80 %) ont été effectuées après 2000, les variables climatiques actuelles ont été représentées par la médiane des valeurs simulées pour la période allant de 2000 à 2020.

Afin de simplifier l'interprétation des modèles et d'éviter l'introduction de variables climatiques non pertinentes qui pourraient mener à l'établissement de relations fortuites, nous avons opté pour une approche basée uniquement sur la température moyenne annuelle. En effet, l'ensemble des variables climatiques disponibles sont spatialement corrélées et l'inclusion d'un grand nombre de variables pourraient contribuer à expliquer une partie des variations en probabilité de présence, mais rien ne garantie que les relations ainsi établies pourraient être utilisées pour projeter les distributions futures. En effet, des tests préliminaires ont montré que l'inclusion de trop nombreuses variables climatiques menaient à des projections futures qui ne semblaient pas plausible d'un point de vue biologique. De plus, pour les espèces ciblées, plusieurs variables climatiques disponibles ne semblent pas a priori importante à l'échelle du Québec et les changements anticipés (en fait, autre que la température moyenne annuelle, il n'y a pas vraiment de variables qui semblent contraindre ou expliquer la distribution des espèces ciblées à l'échelle du Québec et les variations anticipées ne sont ou il n'y pas vraiment de limites claires par rapport à ces variables. Notamment, les précipitationss semblent n'avoir aucun impact.). La température moyenne annuelle a été préférée aux autres mesures de température puisque qu'elle est applicable à l'ensemble des espèces. Pour certaines espèces étant actives une partie de l'année, les températures associées aux périodes d'activités auraient pu être utilisées, mais en raison des corrélation très fortes entre la température annuelle et ces températures par période, nous avons opté pour utiliser la température moyenne annuelle pour toute les espèces par souci de simplicité. Quant aux précipitations, pour l'ensemble des espèces modélisées, il n'y a pas de limites claires associées à la distribution des espèces au Québec et leur influence sur la distribution des espèces modélisées semble beaucoup moins importante que la température. _De plus, les changements anticipés au Québec ne semblent pas susceptible d'affecter de façon importante la distribution des espèces modélisées_.

<!-- faire des cartes des changements anticipés pour temp et précip à partir de portrait climatiques? Vérifier les infos sur les eefets des précip et la justification de la MAT uniquement -->


```{r}
# provenance des données histogramme?
```



## Habitat

En général, les conditions climatiques ne sont pas les seuls éléments expliquant la distribution des espèces. Afin d'ajouter du réalisme aux modèles de distribution, il est essentiel de tenir compte des variables autres que les variables climatiques.  Pour cette raison, des variables d'habitat ont également été intégrées aux modèles (@tbl-variables). Toutefois, dans un contexte de changements climatiques et de distributions projetées, plusieurs variables pertinentes ont dues être éliminées. En effet, seules des variables d'habitats qui demeureront stables dans le temps vis-à-vis des changements climatiques ont été considérées [@stanton_combining_2012]. Par exemple, le relief et l'élévation ne changeront pas dans le temps avec les changements climatiques et peuvent donc être utilisés dans les modèles. D'autres variables comme le pourcentage de forêt feuillue n'ont pu être considérées puisque la composition des forêts est susceptible d'être affectée par les changements climatiques. 

Dans certains cas, des variables ont été considérées comme demeurant stables dans le temps, bien qu'à long terme, les changements climatiques pourraient avoir un impact sur ces variables. Par exemple, les milieux humides pourraient être influencés par les changements climatiques, mais nous avons considéré que cette influence serait probablement faible sur les périodes de temps considérées pour les analyses. Il en va de même pour les milieux agricoles et urbains. Dans certains cas, le milieu forestier (indépendemment de la composition forestière) a été considéré comme étant stable dans le temps pour les espèces trouvées dans l'extrême sud du Québec. Pour ces espèces, l'extension anticipée de leur aire de répartition ne dépassera généralement pas la limite actuelle des milieux forestiers et on peut donc assumer que le fait de considérer la forêt comme un prédicteur ne provoquera pas une troncation dans les aires de répartition futures. La variable % de forêts a été créée en additionnant les pourcentages de recouvrement des différents types de milieux forestiers (feuillus, mixtes, conifériens, etc.)   

Certaines variables ont été combinées pour former des variables plus générales lorsque ces variables étaient trop précises par rapport au besoin des espèces ou incomplète sur l,ensemble du territoire.

- les différents types de tourbières ont été combinés pour former une seule variable étant donné que les types de tourbières n'étaient pas disponibles pour l'ensemble des endroits désignés comme étant des tourbières.

- les dépôts meubles ont été identifiés en regroupant l'ensemble des types de dépôts sauf les dépôts anthopogénique et organiques et la roche en place.

- la distance par rapport à l'eau à été calculée en prenant la distance par rapport aux lacs et aux rivières représentées par des polygones dans la GRHQ

- la distance à la côte a été calculée en prenant en considération la distance aux plans d'eau salée et la distance au Fleuve St-Laurent et certains de ses plus gros affluents (Rivière des Outaouais, partie aval du Richelieu) (log)

- les milieux ouverts naturels ont été identifiés comme étant tout les milieux non-forestiers

Plusieurs barrières naturelles importantes sont présentes sur le territoire québécois. Par exemple, le Fleuve St-Laurent constitue une barrière majeure pour certaines espèces confinées au sud du St-Laurent ou des Grands Lacs comme la salamandre sombre des montagnes ou la salamandre pourpre. L'utilisation de variable binaire a été initialement employée pour contraindre les distributions modélisées de ces espèces. Cependant, d'autres barrières à la dispersion sont fort probablement existantes, mais beaucoup moins évidentes et facile à intégrer dans la modélisation. Afin d'uniformiser la méthodologie employée pour l'ensemble des espèces et éviter les traitements particuliers, nous avons finalement retiré ces variables pour obtenir les distributions potentielles basée sur le climat et pour éviter de considérer ces barrières évidentes à la dispersion pour ces espèces. De plus, afin de considérer différentes approches de mitigation des changements climatiques comme la migration assistée, il semble préférable d'estimer les distributions potentielles basées sur le climat et les habitats sans nécessairement considérer les obstacles à la dispersion.

<!-- Certaines espèces de salamandres sont retrouvées uniquement au sud du Fleuve St-Laurent. Pour éviter que les modèles de distribution étendent leur distribution au nord du St-Laurent, une variable binaire a été introduite dans les analyses (nord du St-Laurent = 0, sud du St-Laurent = 1). -->

<!-- NA, inverse distance weighting, traitement des variables dans STAC et generate predictos -->

<!-- ## Variables disponibles

Les variables disponibles à l'échelle nord-américaine et québécoise sont présentées ci-dessous. Les variables qui seront vraisemblablement affectées par les changements climatiques et qui n'ont pas été utilisées sont marquées d'un trait. -->

```{r}
#| cache: false
suppressWarnings(source("_setup.R"))
#source("_setup.R")
```

<!-- ## Variables simples -->

```{r}
#| eval: false

qc <- read.csv("https://object-arbutus.cloud.computecanada.ca/bq-io/sdm_predictors/qc/description.csv") |>
  select(collection, variable) |>
  mutate(scale = "Québec")
na <- read.csv("https://object-arbutus.cloud.computecanada.ca/bq-io/sdm_predictors/na/description.csv") |>
  select(collection, variable) |>
  mutate(scale = "Amérique du Nord")

df <- bind_rows(qc, na)

v <- df %>%
  mutate(val = "+") %>%
  pivot_wider(
    id_cols = c(collection, variable),
    names_from = scale,
    values_from = val
  ) |>
  mutate(across(everything(), ~replace_na(., ""))) |>
  as.data.frame()

type <- ifelse(v$collection == "chelsa-clim", "climat", "habitat")
v <- cbind(type, v) |>
  arrange(type, collection, variable)



large_vars <- c("geomfootslope", "geomflat", "ruggedness", "elevation", "sand", "clay", "forest", "urban", "water", "wetland", "cropland")
small_vars <-  c("alluvion", "anthropogenique", "bulk_density", "clay", "cropland", "depot","distance_to_roads", 
"eau_peu_profonde", "elevation", "eolien", "forest", "geomflat", "geomfootslope", 
"glaciaire", "glaciolacustre", "glaciomarin", "human_modification","indifferencie", "lacustre", "marais", "marecage", "marin", "nitrogen","organic_carbon_density", "organique", "ph", "quaternaire", "roche","ruggedness", "sand", "silt", "soil_organic_carbon", "till", "tourbiere_boisee", "tourbiere_indifferenciee", "tourbiere_minerotrophe", "tourbiere_ombrotrophe", "twi", "urban", "water", "wetland")
use_small <- unique(c(c("urban", "cropland", "alluvion", "clay", "till", "ph", "elevation", "geomflat", "water", "eau_peu_profonde","organique", "ruggedness"), sample(small_vars)))

used <- unique(c(large_vars, small_vars, use_small))

v$used <- ifelse((v$variable %in% used) | (v$collection == "chelsa-clim"), 1, 0)

#if(knitr::is_latex_output()){
#kable(v[, 1:5], format = "latex", table.attr = "class='table'") |>
#  kable_styling(full_width = FALSE) |>
#  row_spec(1:nrow(v), extra_css = "line-height: 0.75; padding-top:5px; padding-bottom:5px;") |>
#  row_spec(
#    which(v$used != 1),
#    extra_css = "text-decoration: line-through;"
#  )
#} else {
#  gt(v[,1:5])
#}



```

<!-- ## Variables détaillées -->

```{r}
#| label: tbl-variables
#| tbl-cap: "Variables d'habitat disponibles"

v <- read.csv("data/variables.csv") 

qc <- read.csv("https://object-arbutus.cloud.computecanada.ca/bq-io/sdm_predictors/qc/description.csv") |>
  select(collection, variable) |>
  mutate(scale = "Québec")

io <- rstac::stac("https://io.biodiversite-quebec.ca/stac/")
coll <- "ouranos_climate_projections"

get_collection_info <- function(coll, stac) {
  extract_urls <- function(text) {
    regmatches(text, gregexpr("https://[^\\s\\]\\)]+", text, perl = TRUE))[[1]] |>
      sub("(\\.zip|\\.)$", "", x = _)
  }
  x<-stac |>
    collections(collection_id = coll) |>
    get_request() |>
    (\(x) list(
      Collection = x$title,
      Variables = tolower(unique(gsub(" \\d{4}.*", "", v$fr[which(v$collection == x$id)]))),
      Description = if(is.null(x[["description:fr"]])){x$description}else{x[["description:fr"]]}#,
      #description_fr = x[["description:fr"]],
      #license        = x$license,
      #url            = extract_urls(x$description)
    ))()
}

vc <- lapply(unique(qc$collection), function(i){
  x <- get_collection_info(i, io)
  x$url <- x$url[1] #paste(x$url, collapse = "\n")
  g <- grep("sigeom", x$url)
  if(any(g)){
    x$url[g] <- "https://sigeom.mines.gouv.qc.ca" 
  }
  x
}) |>
  do.call("rbind", args = _) |>
  as.data.frame() |>
  unnest(cols = everything()) |>
  group_by(Collection, Description)

if(FALSE){
  #if(knitr::is_latex_output()){
  #  kable(vc)
  #} else {
    gt(vc) |>
      #fmt_url(url) |>
      cols_align("left") |>
      cols_width(
        Collection ~ pct(25),
        Variables ~ pct(25),
        Description ~ pct(50)
      #  #license ~ px(70),
      #  #url ~ px(130)
      ) |>
      tab_style(
        style = cell_text(weight = "bold", align = "center"),
        locations = cells_column_labels()
      ) |>
      tab_style(
        style = cell_text(size = px(9)),
        locations = cells_body(columns = c("Description"))
      ) |>
      tab_options(
        table.font.size     = px(10),
        latex.use_longtable = TRUE,
        latex.header_repeat = TRUE
      )# |>
      #as_raw_html()# |>
      #fmt_markdown(columns = variables)
  #}
}

#width <- if(knitr::is_latex_output()){c('2in', '2in', '2in')}else{c('100em', '100em', '100em')}

#kable(vc[, c(2, 1, 3)]) |>
#  column_spec(1, width = "2in") |>
#  column_spec(2, width = "2in") |>
#  column_spec(3, width = "2in") |>
#  kable_styling(font_size = 6) |>
#  #column_spec(1:3, width = ) |>
#  collapse_rows(columns = 2:3, valign = "middle")


tableau <- vc[, 1:2] |>
  flextable() |>
  theme_vanilla() |>
  merge_v(j = c("Collection")) |>
  style(j = 1, pr_t = fp_text_default(bold = TRUE)) |>
  padding(padding.top = 1, padding.bottom = 1, part = "body") |>
  paginate(init = TRUE, hdr_ftr = TRUE)
  
if (knitr::is_latex_output()) {
  tableau <- tableau |>
    width(j = "Collection", width = 2.5) |>
    width(j = "Variables",  width = 3.5) |>
    theme_pdf()
} else {
  tableau <- tableau |>
    set_table_properties(width = 1, layout = "autofit")
}

#print(tableau, preview = "pdf", latex_engine = "xelatex")
tableau

```

